---
title: "Análise dos casos de COVID-19 no Brasil"
author: "Daniel Marcelino | Jota"
date: "Março de 2020"
output:
  prettydoc::html_pretty:
    theme: hpstr
    highlight: github
    self_contained: true
    number_sections: false
    math: katex
---


```{r setup, include = FALSE, message = FALSE}
knitr::opts_chunk$set(
  collapse = TRUE,
  message = FALSE,
  warning = FALSE,
  comment = "",
  echo = TRUE,
  cache = FALSE,
  fig.align = "center",
  fig.width = 6,
  fig.height = 4.5,
  fig.retina = 2,
  out.width = "100%"
)

options(encoding="UTF-8")
localeToCharset()
```


## Apresentação

Considerando algumas informações, podemos assumir no momento que:

Uma pessoa infectada pode morrer após cerca de 22 dias de infecção (embora no modelo, os indivíduos possam morrer entre 6 e 22 sem estabelecer alguma distinção entre eles).
Uma pessoa infectada, para se recuperar, mas isso só acontece após cerca de 27 dias da infecção.
Uma pessoa infectada pode infectar outras pessoas durante todo o período até que finalmente venha a óbito ou se recupere.

## Modelo bruto

```{r }
crude_model1 <- "data{
  int<lower=0> N;
  int<lower=0> day0;
  vector[N] day;
  vector[N] deaths;
}

parameters{
  real<lower = 0, upper = 1000> casos_0;
  vector[N] contagios;
  real<lower = 0, upper = 3> r0;  // priori cutre sobre r0, infectados diários que gera um caso
  real<lower = 0, upper = .02> letalidade;
}

model{
  vector[N] casos;
  
  contagios[1] ~ normal(casos_0 * r0, 1);
  casos[1] = casos_0 + contagios[1];
  
  
  for (i in 2:N){
    contagios[i] ~ normal(casos[i-1] * r0, 1);
    casos[i] = casos[i-1] + contagios[i];
  }
  
  for (i in day0:N) {
    deaths[i] ~ normal(letalidade * casos[i - 22], 1);
  }
}"

```




O modelo a seguir tem una limitação importante: todos as mais de 209 milhões de pessoas têm a mesma probabilidade de morrer em caso de contágio. Por outro lado, foi introduzida variabilidade na taxa de transmissão (não vai ser igual para toda a população porque a maior parte está confinada em casa) implementando algo parecido com um gaussian random field (GRF) como no INLA para o parâmetro R0 do modelo.

```{r}
crude_model2 <- "data{
  int<lower=0> N;
  int<lower=0> day0;
  int<lower=0> pop;
  vector[N] day;
  vector[N] deaths;
  vector[N] casos_obs;  
}

parameters {
  real<lower = 0, upper = 1> letalidade;  
  real<lower = 0, upper = 1000> casos_0; 
  vector<lower = 0, upper = .5>[N] r0;
  real<lower = 0> sigma_delta_r0;  
  real<lower = 0> sigma_obs;
}

transformed parameters {
  vector[N] casos;
  vector[N] contagios;

  contagios[1] = casos_0 * r0[1];
  casos[1]     = casos_0 + contagios[1];
  
  for (i in 2:N) {
    
    real contagiadores = 0;
    for (j in max(1, i - 27):(i-1)) {
      contagiadores = contagiadores + contagios[j];
    }
  
    contagios[i] = fmax(0, (1 - casos[i-1] / pop)) * contagiadores * r0[i];
    casos[i] = casos[i-1] + contagios[i];
  }
}

model {
  // prior
  letalidade ~ normal(0.01, 0.01);
  sigma_delta_r0 ~ normal(0, .001);
  sigma_obs ~ normal(0, .25);
  
  // first iteration
  r0[1] ~ normal(.03, .02);
  for (i in 2:N)
    r0[i] ~ normal(r0[i-1], sigma_delta_r0);

  // only people catching coronavirus 22 days ago can die
  for (i in 1:N) {
    
    // normal approximation to binomial
    if (i > 7) {
      
      real em_risco = 0;
      for (j in max(1, i - 22):(i-6)) {
        em_risco = em_risco + contagios[j];
      }
      
      deaths[i] ~ normal(letalidade * em_risco, sqrt(letalidade * em_risco)); 
    }

    // observation error grows with the number of existing cases
    casos_obs[i] ~ normal(casos[i], casos[i] * sigma_obs); 
  }
}"

```

---


## Resultado do modelo bruto

```{r, eval=FALSE}
library(rstan)
library(ggplot2)
library(jotaR)
library(tidyverse)
library(data.table)
library(reshape2)

options(warn=-1, message =-1)
options(mc.cores = parallel::detectCores())


library(ggplot2)

brasil <- read_csv("dados/corona_brasil01.csv")

brasil$date <- lubridate::ymd(brasil$date)


brasil <- brasil %>% 
  dplyr::group_by(date) %>% 
  dplyr::summarize(
            refuses = sum(refuses),
            suspects = sum(suspects),
            cases = sum(cases),
            deaths = sum(deaths))
  

date_ini <- filter(brasil, cases==0) %>% last() %>% pull(date)
date_end <- max(brasil$date)


brasil$day <- as.numeric(brasil$date - date_ini)
 
# tmp <- data.frame(dia = -30:-1, deaths = 0)
# brasil <- rbind(tmp, brasil)

fit <- stan(model_code = crude_model1,
                       data = list(N = nrow(brasil), 
                        day0 = which(brasil$day == 0), 
                        day = brasil$day, 
                        deaths = brasil$deaths),
            iter = 10000, warmup = 2000,
            chains = 1, thin = 10)
 
res <- as.data.frame(fit)
 

contagios <-  rstan::extract(fit, pars = "contagios")$contagios
contagios <- data.frame(t(contagios))
contagios$date <- as.Date(brasil$date, origin = date_ini)
contagios <- melt(contagios, id.vars = "date")
 

casos <- contagios %>% 
  dplyr::group_by(variable) %>%
  dplyr::mutate(casos = cumsum(value))

 
ggplot(casos, aes(x = date, y = casos, group = variable)) +
    geom_line(alpha = 0.3) +
    xlab("Data") + ylab("Casos") +
  ggtitle("Número de casos de COVID-19 no Brasil") +
  scale_x_date(breaks = "1 week", date_labels = "%b'%d") +
  theme_jota(base_size = 11, plot_title_size = 16) + 
  geom_hline(yintercept = 0, size = 0.85, colour="#333333")
```


---


## Resultado do modelo mais sofisticado
```{r}
library(rstan)
library(ggplot2)
library(jotaR)
library(tidyverse)
library(data.table)
library(reshape2)
library(rstanarm)

options(warn=-1, message =-1)
options(mc.cores = parallel::detectCores())


brasil <- read_csv("dados/corona_brasil01.csv")

brasil$date <- lubridate::ymd(brasil$date)
 

brasil <- brasil %>% 
  dplyr::group_by(date) %>% 
  dplyr::summarize(
            refuses = sum(refuses),
            suspects = sum(suspects),
            cases = sum(cases),
            deaths = sum(deaths))
  
date_ini <- filter(brasil, cases==0) %>% last() %>% pull(date)
date_end <- max(brasil$date)

brasil$day <- as.numeric(brasil$date - date_ini)


pop_brasil <- 209100000 
# tmp <- data.frame(day = -30:-1, defs = 0, cases = 0)

# brasil <- rbind(tmp, brasil[, c("day", "deaths", "cases")])
# brasil <- data.frame(day = brasil$day[-1], deaths = diff(brasil$deaths), cases = diff(brasil$cases))



fit <- stan(model_code = crude_model2,
            data = list(N    = nrow(brasil), 
                        day0 = which(brasil$day == 0), 
                        pop  = pop_brasil,                           
                        day  = brasil$day,
                        deaths = brasil$deaths,
                        casos_obs = brasil$cases), 
            iter = 10000, warmup = 2000, 
            chains = 4, thin = 10, cores = 4,
            include = FALSE, pars = "contagios")

res <- as.data.frame(fit)



est_casos <- rstan::extract(fit, pars = "casos")$casos
est_casos <- data.frame(t(est_casos))
est_casos$date <- as.Date(brasil$date, origin = date_ini)
est_casos <- melt(est_casos, id.vars = "date")
colnames(est_casos) <- c("date", "variable", "cases")

ggplot() +
    geom_line(data = est_casos, aes(x = date, y = cases, group = variable), alpha = 0.01) + 
    geom_line(data = brasil, aes(x = date, y = cases), col = "red") + 
    xlab("Data") + ylab("Casos") +
    ggtitle("Número de casos de COVID-19 no Brasil") +
  scale_x_date(breaks = "1 week", date_labels = "%b'%d") +
   theme_jota(base_size = 11, plot_title_size = 16) + 
  geom_hline(yintercept = 0, size = 0.85, colour="#333333")
```



---


```{r}
tmp <- est_casos[est_casos$date == max(est_casos$date),]
# tmp$cases <- tmp$cases / 1000

ggplot(tmp, aes(x = cases)) + 
    geom_histogram(fill = "steelblue", bins = 50) + 
    xlab("Casos") +
    ylab("Número de simulações") +
    ggtitle(paste0("Número de casos estimados em ", 
                   format(date_end,format="%d/%m/%Y"))) +
  theme_jota(base_size = 11,  plot_title_size = 16) + 
   geom_hline(yintercept = 0, size = 0.85, colour="#333333")
```




```{r, eval=FALSE}
r0 <- rstan::extract(fit, pars = "r0")$r0
r0 <- data.frame(t(r0))
r0$date <- as.Date(brasil$date, origin = date_ini)
r0 <- melt(r0, id.vars = "date")
colnames(r0) <- c("date", "variable", "r0")


ggplot(r0, aes(x = date, y = r0, group = variable)) +
    geom_line(alpha = 0.01) + 
    xlab("date") + ylab("r0") +
    ggtitle("Número de casos de coronavirus no Brasil") +
    theme_jota(base_size = 11,  plot_title_size = 16) + 
   geom_hline(yintercept = 0, size = 0.85, colour="#333333")

```


## Perfomance do modelo

```{r}
rstan::traceplot(fit, pars = 
                   c("casos_0",
                     "letalidade",
                     "sigma_delta_r0"),
                 nrow=3)


# Avaliação do ajuste do modelo
pairs(fit, pars = c("casos", "contagios", "r0"), include = FALSE)
```


---

@dmarcelinobr | daniel.marcelino@jota.info